臺灣高等法院民事判決
108年度勞上易字第138號
上  訴  人  保證責任中華民國國軍軍眷住宅公用合作社

法定代理人  黃國良  
訴訟代理人  張嘉哲律師
            李岳洋律師
複代理人    侯莘渝律師
被上訴人    戴俊良  
            林文銘  
共      同
訴訟代理人  江承欣律師
上列當事人間請求確認經理職法律關係存在事件，上訴人對於中
華民國108年10月4日臺灣臺北地方法院108年度勞訴字第26號第
一審判決提起上訴，本院於109年4月14日言詞辯論終結，判決如
下：
    主      文
上訴駁回。
第二審訴訟費用由上訴人負擔。
    事實及理由
壹、程序方面：
    按確認法律關係之訴，非原告有即受確認判決之法律上利益
    者，不得提起之，民事訴訟法第247條第1項定有明文。而所
    謂即受確認判決之法律上利益，係指法律關係之存否不明確
    ，原告主觀上認其在法律上之地位有不安之狀態存在，且此
    種不安之狀態，能以確認判決將之除去者而言（最高法院52
    年台上字第1240號判例要旨參照）。查被上訴人戴俊良、林
    文銘主張其原分別任職上訴人企劃開發部經理、社員服務部
    經理，上訴人於民國107年9月10日第21屆第4次理事會決議
    調任其為非主管職處分無效，其與上訴人間原任經理職務法
    律關係仍存在，惟為上訴人所否認，則被上訴人與上訴人間
    是否仍存在企劃開發部經理、社員服務部經理職務之法律關
    係，已陷於私法上權利義務不明確之狀態，且兩造不爭執被
    上訴人調職後僅能依調任後新職務即專員職級晉級（見本院
    卷第537、538頁），確影響被上訴人未來晉級應增加薪資差
    額，該不明確狀態復得以本件確認判決除去，是揆諸前揭判
    例意旨，被上訴人請求確認與上訴人間企劃開發部經理、社
    員服務部經理職務之法律關係存在，自有即受確認判決之法
    律上利益存在，合先敘明。
貳、實體方面：
一、被上訴人主張：戴俊良自95年11月1日起受僱於上訴人，於1
    05年9月1日升任企劃開發部經理，林文銘自103年4月1日受
    僱於上訴人，於105年9月1日升任社員服務部經理，與上訴
    人間存在勞動契約關係。緣上訴人監事主席韓開智、監事張
    至強及孫紹光3人，因認上訴人理事會決議通過之「資產活
    化案」牴觸合作社法及上訴人章程規定，韓開智於107年5月
    9日指示林文銘製作（107）理社字第048號函（下稱第048號
    函）文稿並檢附第35屆監事社務陳情連署書，由戴俊良蓋用
    「監事主席韓開智」職銜章後發送予主管機關即內政部合作
    及人民團體司籌備處合作事業輔導科。詎上訴人竟於107年9
    月10日第21屆第4次理事會以伊發文違反上訴人文書處理作
    業規則（下稱系爭文書規則），決議依其工作規則（下稱系
    爭工作規則）第37條第24款、第36條第8款、第40條規定，
    林文銘記大過1次，戴俊良記過1次（記過處分未繫屬本院）
    ，均調非主管職（即系爭調職處分），自同日生效。然伊係
    奉韓開智交辦而撰擬公文、用印，未違反工作規則，系爭調
    職處分未移送社務會討論，未經人事評議委員會決議，程序
    有所不當，又僅係藉口懲處與監事友善之主管，有不當動機
    及目的存在，另伊遭調職後之勞動條件遭受不利變更，系爭
    調職處分違反勞動基準法（下稱勞基法）第10條之1第1款、
    第2款規定而無效，伊與上訴人間之經理職務法律關係仍存
    在等情。爰依兩造間勞動契約之法律關係，求為：㈠確認戴
    俊良任上訴人企劃開發部經理職法律關係存在。㈡確認林文
    銘任上訴人社員服務部經理職法律關係存在之判決。（原審
    為被上訴人全部勝訴之判決，上訴人聲明不服，提起上訴）
    。並答辯聲明：上訴駁回。
二、上訴人則以：韓開智認伊理事會決議通過「資產活化案」欠
    當，與被上訴人均明知監事主席無權以伊名義對外發函，竟
    違反系爭文書規則，未經伊理事會、監事會決議，於107年5
    月9日由林文銘擬稿、戴俊良用印後，以伊名義發送第048號
    函與主管機關內政部合作及人民團體司籌備處合作事業輔導
    科，破壞伊控管對外文書之正確性及違背對伊忠誠義務，致
    伊蒙受損失，兩造間基於勞動關係之誠實信賴基礎受到嚴重
    破壞，伊107年6月12日第3次社務會決議組成文書作業調查
    小組為調查，且伊理事會依系爭工作規則第9條第2款規定，
    對於各部室經理本有任免權，嗣伊依調查結果，以107年9月
    10日第21屆第4次理事會決議為系爭調職處分，調職後薪給
    均未減少，勞動條件並無不利變更，決議前後並給予陳述意
    見及申訴機會，程序並無不當等語，資為抗辯。並上訴聲明
    ：㈠原判決廢棄。㈡被上訴人在第一審之訴駁回。
三、兩造不爭執事項（見本院卷第80、81頁，本院據為裁判基礎
    ）：
  ㈠林文銘、戴俊良於107年5月9日分別擔任上訴人社員服務部經
    理、企劃開發部經理，兩造間為僱傭關係（見本院卷第536
    頁）。
  ㈡韓開智於107年5月9日未經理事會、監事會決議，指示林文銘
    製作公文稿（原審訴字卷第257頁）並取得發文文號，經以
    「監事主席韓開智」名義決行，發送第048號函予內政部合
    作及人民團體司籌備處合作事業輔導科（副知理事會、監事
    會），內政部於107年5月21日以台內團字第1070036684號函
    文查覆（原審調字卷第18、19、21頁）。
  ㈢上訴人訂有系爭文書規則（原審訴字卷第53至57頁）。
  ㈣上訴人訂有系爭工作規則（原審調字卷第53至63頁）。
  ㈤林文銘非屬上開第048號函文之業務管理、執行單位人員，韓
    開智對外非上訴人之法定代理人。
  ㈥上訴人於107年7月25日第21屆理事會第3次會議，以臨時動議
    （案由二）決議移請社本部，就上訴人工作規則及相關法規
    、權責，檢討被上訴人之違失究責並於下次理事會提報審議
    。上訴人於107年9月10日第21屆理事會第4次會議以臨時動
    議（案由一）決議林文銘、戴俊良分別記大過、記過，並均
    調非主管職，沿用原薪資條件，並於同日生效（原審訴字卷
    第114頁、原審調字卷第47頁反面、48、78至 80頁）。  
四、被上訴人主張系爭調職處分違法無效，請求確認渠等經理職
    法律關係存在，為上訴人所否認，並以前揭情詞置辯，是本
    件爭點厥為：㈠被上訴人就發送第048號函乙事，是否有違反
    系爭文書規則之情事？有無違背對上訴人忠誠義務？㈡上訴
    人對被上訴人為上開調職處分之依據為何？㈢上訴人對被上
    訴人為上開調職處分，是否符合調職之程序規定？有無違反
    系爭工作規則第40條或人事管理規則第28條規定？
  ㈠按合作社設理事至少3人，監事至少3人，由社員大會就社員
    中選任之。理事依本法及合作社章程之規定，與社員大會之
    決議，執行任務，並互推1人或數人對外代表合作社。監事
    之職權如下：一、監查合作社之財產狀況。二、監查理事執
    行業務之狀況。三、審查第35條、第36條所規定之書類。四
    、合作社與其理事訂立契約或為訴訟上之行為時，代表合作
    社。監事為執行前項職務，認為有必要時，得召集臨時社員
    大會。監事行使職權方式、程序、範圍及其他應遵行事項之
    監查規則，由中央主管機關定之。理事會由主席召集之。理
    事會應有理事過半數之出席，始得開會；出席理事過半數之
    同意，始得決議。前條之規定，於監事會準用之。合作社法
    第32條第1項、第34條第1項、第39條、第53條第1項、第2項
    、第54條定有明文。又監事得個別行使第6條規定之監查事
    項。但提請理事會辦理之事項，應先經監事會通過。監事監
    查結果應向監事會提出監查報告，並由監事會送請理事會辦
    理。前條送請理事會辦理事項，理事會應以書面答復。年度
    結束，監事會應提出書面報告，將監查結果報告社員大會或
    社員代表大會。合作社監事監查規則第2條第2項、第8條第2
    項、第9條亦有規定。依上述規定，合作社對外代表人為理
    事，監事則於有合作社與其理事訂立契約或為訴訟上之行為
    之法定事由時方得代表合作社，又監事行使監查事項，如有
    提請理事會辦理之事項，或向社員大會報告監查結果，應先
    經監事會通過。又按本社公文簽擬準據如下：一、原則應以
    法令規章或成例為依據，無依據時，應衡情度理，或會商有
    關單位（人員）擬具之。二、若提供之意見或辦法未獲主管
    同意或另有指示時，應從其指示辦理，惟若與規章政策有抵
    觸時，應申述提供裁定。三、重要案件應先請示辦理原則後
    ，再行簽辦。凡用理事主席名義行文之文稿，除私人函件外
    ，一般公文由理事主席批發。系爭文書規則第5條、第12條
    有所明文。另證人即上訴人職員王珍靜證述，伊從76年開始
    ，擔任一般文書工作，主管為戴俊良，上訴人對外一般行政
    公文行文內政部，須經理事主席核批才能發文，公文應登載
    承辦人，發文字號「理社字」係理監事會所發公文，林文銘
    於107年5月9日拿第048號函來發文，伊曾告知該公文未登載
    承辦人，且發文內政部須用理事主席職銜章，林文銘說該公
    文主旨書寫連署陳情，應該沒問題，伊因無法決定乃請示戴
    俊良，戴俊良說公文經理事主席核批後要發文，經監事主席
    核批亦同等語（見原審卷第192至195頁）；證人即上訴人職
    員劉祥岱證述，伊擔任理事會業務員，承辦業務包括監事會
    事務，林文銘簽辦第048號函前，曾拿該公文給伊蓋章，要
    伊當公文承辦人，但該公文非伊撰擬，且伊未看過內容，後
    來知道要給監事主席核批發文，伊打電話報告理事主席，林
    文銘即抽走公文，發文字號「理社字」為理事會跟監事會之
    公文發文文號，對外發文用理事主席之全銜條戳或章，經理
    事主席批示後對外發文，對內政部發文由承辦人撰擬公文呈
    核理事主席核批，再向文卷室掛文號發文，上訴人對內政部
    所發公文，只有1個例外狀況未經理事主席簽核，即監事會
    會議通知單跟會議紀錄可僅由監事主席批核，但仍用理事主
    席條戳章發文，第048號函是發給內政部，看不出來有承辦
    人，林文銘是社服部經理，不能擔任發文字號「理社字」公
    文承辦人等語（見原審卷第197至201頁）。依系爭文書規則
    內容及證人王珍靜、劉祥岱上開證詞可知，上訴人對外公文
    發文應由承辦人簽呈並列名，發文與主管機關內政部，應簽
    呈經理事主席核批，唯一例外為監事會會議通知單及會議紀
    錄，由監事主席核批即可，該等程序已為上訴人之公文簽擬
    標準程序，並與合作社法規定合作社對外代表人原則為理事
    相符。
  ㈡查林文銘簽辦第048號函未登載公文承辦人，經王珍靜告知不
    符發文內政部之簽核程序，且經職司理監事會業務之劉祥岱
    告知其不同意蓋章擔任該公文承辦人，林文銘仍續簽辦第04
    8號函，而戴俊良擔任公文收發業務主管，經王珍靜告知林
    文銘所簽核公文發文程序與發文內政部之簽核程序相違，仍
    同意由監事主席韓開智批核並蓋用監事主席戳章後，以上訴
    人名義發文內政部合作及人民團體司籌備處合作事業輔導科
    事實，已如不爭執事項㈡、㈤所載，並經證人王珍靜、劉祥岱
    證述如上，自可認為真實。上訴人公文簽擬標準程序既如前
    述，上訴人主張被上訴人簽辦、發送第048號函未列公文承
    辦人，且該文既非監事會會議通知單及會議紀錄性質，其僅
    由監事會主席核批後，即以上訴人名義發文與主管機關內政
    部合作及人民團體司籌備處合作事業輔導科，係違反系爭文
    書規則第5條、第12條規定，自可確認。
  ㈢上訴人雖主張被上訴人違反系爭文書規則發送第048號函，違
    背對上訴人忠誠義務，致使上訴人受有損失云云。然訴外人
    韓開智時任上訴人監事主席，其已到庭證稱，因監事孫紹光
    為社務稽查，認有違反章程規定情形，建議伊是否去函要求
    內政部解釋，經伊同意，伊請林文銘幫忙繕打並拿給劉祥岱
    蓋章，因劉祥岱拒絕，林文銘取回函稿，伊批示後交由林文
    銘直接去發文，當初伊曾告知孫紹光正式行文內政部要理事
    主席的名義，孫紹光詢問可否用陳情的方式，僅用3個監事
    名義，伊告知可以蓋用監事主席條戳章發文出去，不代表合
    作社，只代表監事個人，有關發文內政部為陳情事宜，林文
    銘只是受伊交待跑腿而已等語（見原審卷第203、204頁）。
    依證人韓開智上開證詞，對照卷附第048號函確實記載檢送
    第35屆監事社務陳情連署書內容（見原審調字卷第18至20頁
    ），自可確認本件事起緣由乃上訴人監事韓開智等3人就監
    事執行監查職務事項，欲向主管機關內政部尋求釋疑，即由
    韓開智指示林文銘草擬第048號函文稿，經韓開智核決批示
    後，由林文銘送由戴俊良蓋用「監事主席韓開智」職銜章後
    ，以上訴人名銜發文內政部合作及人民團體司籌備處合作事
    業輔導科。而林文銘時任社員服務部經理，雖非上開函文業
    務執掌人員，戴俊良時任企劃開發部經理，職掌範圍包括公
    文收發管理，然被上訴人既為上訴人職員，經韓開智指示撰
    擬、發送第048號函，及隨函檢送第35屆監事陳情連署書，
    並登載韓開智等3名監事對上訴人理事會通過「資產活化案
    」不符章程及上訴人成立宗旨所為指摘內容，核與韓開智擔
    任監事執行職務有所相關，被上訴人為一般行政人員，就上
    訴人監事執行職務程序本無參與或介入權限，更無於韓開智
    指示時得為事前審查、判斷監事執行職務合法性之可能，況
    且監事會與理事會均為上訴人內部單位，被上訴人無論於理
    事或監事行使職權時受其指揮所為行為，均無上訴人所指述
    違背忠誠義務情事，是上訴人主張被上訴人違反系爭文書規
    則發送第048號函，已同時違背所負忠誠義務，並未可採。
  ㈣次查，第048號函發文後，經內政部以107年5月21日台內團字
    第1070036684號函覆：「按『合作社監事監查規則』第2條規
    定，監事得個別行使於事務、會計、章程遵守情形及會議決
    議案執行情形等監查事項；但提請理事會辦理之事項，應先
    經監事會通過。此按同規則第8條及第9條規定，監事監查結
    果應向監事會提出監查報告，並由監事會送理事會辦理，理
    事會應以書面答復之。是以，旨案監查社務相關事項，涉及
    貴社社員權益、章程規定及待釐清事項，建請審慎查明為宜
    並應將監查結果先向監事會提出報告，欲提請理事會辦理之
    事項，應先經監事會審議通過，再由監事會送請理事會辦理
    ，而理事會應以書面回復，請依循上開規定辦理」等語，有
    上開函文在卷可據（見原審調字卷第21頁）。事後上訴人確
    曾召開107年5月29日第35屆第2次監事會，依內政部函示而
    補正提請理事會辦理之程序，有該監事會會議紀錄存卷可佐
    （見原審調字卷第22、23頁）。又內政部就上訴人所報第21
    屆第4次理事會決議，曾於107年10月9日以台內團字第10700
    68405號函覆：「四、關於『臨時動議』所提失職人員懲處案
    ，貴社迭有爭議，應依照貴社所訂『工作規則』規定及程序辦
    理。經查本案決議之懲處內容，似與上開『工作規則』員工懲
    處規定不符，請查明；又本案涉及相關員工權益及監事會行
    文事項，關於監事會意見請妥為溝通處理，並應注意員工申
    訴管道等權益以杜爭議」等語，有上開函文在卷可稽（見原
    審調字卷第93、94頁）。內政部另以107年11月13日台內團
    字第1070076854號函覆：「三、有關理事會決議懲處職員案
    及監事會對此申訴案成立專案調查小組1節，貴社迭有爭議
    ，本部已於本年10月9日以台內團字第1070068405號函復貴
    社應依照所訂『工作規則』規定及程序辦理，並須兼顧員工權
    益」等語，亦有該函在卷可依（見原審卷第87頁）。此外，
    內政部亦曾以107年11月14日台內團字第1070078456號函稱
    ：「三、經查所陳該社107年5月9日（107）理社字第048號
    函，係屬陳情性質及將監事監查結果報送本部，尚難認定有
    本法第34條所規定『對外代表合作社』之情事；本部並業於10
    7年5月21日以台內團字第1070036684號函復就『合作社監事
    監查規則』第2條、第8條及第9條規定之法定程序，輔導該社
    監查社務相關事項應依循相關規定辦理在案」，有上開函文
    在卷可按（見本院卷第525頁）。依上開內政部函文內容所
    示，內政部就第048號函僅係認定屬上訴人監事陳情性質及
    報送監事監查結果，且未據此認定上訴人有何違法情事，亦
    未對上訴人為任何不利處分，並無上訴人抗辯有遭受損失情
    形，是上訴人抗辯被上訴人違反系爭文書規則發送第048號
    函文，已致使上訴人蒙受損失云云，亦未可採。
  ㈤按雇主調動勞工工作，不得違反勞動契約之約定，並應符合
    下列原則：一、基於企業經營上所必須，且不得有不當動機
    及目的。但法律另有規定者，從其規定。二、對勞工之工資
    及其他勞動條件，未作不利之變更。三、調動後工作為勞工
    體能及技術可勝任。四、調動工作地點過遠，雇主應予以必
    要之協助。五、考量勞工及其家庭之生活利益。勞動基準法
    第10條之1定有明文。是雇主基於經營事業之需要，固有勞
    工調職命令之權限，但應受上述法律規定限制。又按本社因
    業務需要，得依下列原則且不得違反勞動契約：（一）於企
    業經營上所必需，且不得有不當動機及目的。但法律另有規
    定者，從其規定。（二）對勞工之工資及其他勞動條件，未
    作不利之變更。（三）調動後工作為勞工體能及技術可勝任
    。（四）調動工作地點過遠，雇主應予以必要之協助。（五
    ）考量勞工及其家庭之生活利益。隨時調整員工職務，個人
    不得藉故推諉。系爭工作規則第40條（見原審調字卷第60頁
    ）、上訴人人事管理規則（下稱系爭人事規則，見原審卷第
    117至145頁）第28條亦有規定。有關被上訴人調非主管職之
    系爭調職處分，既有上開法律及系爭工作規則、系爭人事規
    則可按，則判斷上訴人上開調職處分是否合法，應就該調職
    處分在業務上有無必要性或合理性、調職有無其他不當之動
    機或目的、調職是否對工資或其他勞動條件造成不利之變更
    等，就社會一般通念綜合考量判斷。
  ㈥又查被上訴人經系爭調職命令調整職務後，林文銘職務調整
    為社員服務部業務專員，戴俊良職務為企劃開發部業務專員
    之情，有職務調整比較表（見原審調字卷第52頁）、107年
    員工考績績等名冊（見本院卷第177、179頁）可據，調職前
    後職務名稱已不相同，且前者係主管職，後者則為基層職務
    ，職務層級亦屬有別，再者，擔任主管職務與非主管職，衡
    諸一般常情，就自我價值受肯定之人格尊嚴亦屬有別。另就
    薪資條件部分，被上訴人職務調整後薪資雖然未變，仍沿用
    其2人任職經理時薪資，即林文銘為月薪6萬8,600元，戴俊
    良為月薪7萬1,500元，然被上訴人已陳述比較經理及業務專
    員薪級，晉級後每月會有700元差額之不利變動之情，則有
    上訴人員工薪資表（見原審卷29頁）可據，上訴人對該薪資
    表真正並未否認，則經比對被上訴人任職經理薪級，晉級後
    較原來薪資有1,500元差額，而業務專員之薪級，雖晉級後
    薪資差額同為1,500元，然被上訴人轉任非主管職時分別以
    專員14級、16級任用，薪資仍為6萬8,600元、7萬1,500元，
    將來晉級為專員15級、17級，薪資分別為6萬9,400元、7萬2
    ,300元，晉級後薪資差額僅為800元，對比原任職經理晉級
    薪級，確實會有晉級薪資差額700元事實存在。是被上訴人
    主張上訴人業務專員之薪資及勞動條件，均較經理職務之薪
    資及勞動條件較為不利，自為可採。
  ㈦再者，被上訴人違反系爭文書規則發送第048號函行為，已經
    上訴人107年9月10日第21屆第4次理事會會議決議林文銘、
    戴俊良分別記大過、記過，並調非主管職，沿用原薪資條件
    ，並於同日生效，已如不爭執事項㈥所示。而被上訴人遭記
    過並調非主管職，林文銘處分事由為：「越權、濫權、有虧
    職守、未嚴守工作紀律、未善盡維護社譽、保守職務知悉秘
    密之責、自棄專業，且犯後不知悔悟」、處分依據為：「工
    作規則第37條第24款：違反本社現行作業程序，使本社蒙受
    損失情形嚴重者」，戴俊良處分事由為：「未嚴守工作紀律
    、自棄專業、未善盡維護社譽之責，且犯後不知悔悟」，處
    分依據為：「工作規則第36條第8款：違反本社現行作業程
    序，對本社產生不良影響者」（見原審調字卷第47頁背面、
    48、52頁背面）。查系爭工作規則（見原審調字卷第53至63
    頁）第37條係規定有該條所規定26款各款情形經查證屬實者
    ，得予記大過，第36條則規定有該條規定10款各款情形經查
    證屬實者，得予記過，且系爭工作規則第34條明定員工懲罰
    ，區分為申誡、記過、記大過、終止勞動契約4種，不包括
    調非主管職在內。又系爭人事規則第26條亦明定員工懲罰，
    區分為申誡、記過、記大過、終止勞動契約4種，未包括調
    非主管職。是調非主管職，顯非系爭工作規則或系爭人事規
    則所規範勞工懲戒處分範疇，上訴人所為系爭調職處分依據
    ，自非屬系爭工作規則或系爭人事規則之懲戒規定，應有其
    他調職之正當事由存在，方屬合法。
  ㈧然上訴人將被上訴人調非主管職事由，其事由既為違反系爭
    文書規則發送第048號函，惟被上訴人上開行為已經上訴人
    為上開記過懲戒，且上訴人抗辯被上訴人違背對上訴人忠誠
    義務，致使上訴人蒙受損失云云，並未可採，而被上訴人因
    系爭調職處分後之勞動條件確遭不利變更，上訴人除以被上
    訴人違反系爭文書規則外，則未提出尚有其他業務需要事由
    ，足認確有調整被上訴人職務之必要情事，系爭調職處分即
    無正當事由存在，則被上訴人主張上訴人所為系爭調職處分
    違反勞動基準法第10條之1及系爭工作規則第40條、系爭人
    事規則第28條，系爭調職處分未合法生效，自為可採，被上
    訴人主張與上訴人間仍存在社員服務部經理、企劃開發部經
    理之法律關係，即屬依法有據。
五、綜上所述，被上訴人請求確認戴俊良任上訴人企劃開發部經
    理職法律關係存在，林文銘任上訴人社員服務部經理職法律
    關係存在，為有理由，應予准許。原審為上訴人敗訴之判決
    ，並無不合。上訴意旨指摘原判決不當，求予廢棄改判，為
    無理由，應予駁回。
六、本件事證已臻明確，兩造其餘之攻擊或防禦方法及所用之證
    據，經本院斟酌後，認為均不足以影響本判決之結果，爰不
    逐一論列，附此敘明。
七、據上論結，本件上訴為無理由，依民事訴訟法第449條第1項
    、第78條，判決如主文。
中　　華　　民　　國　　109 　年　　4 　　月　　28　　日
　　　　　　　　　勞動法庭
                      審判長法  官  周舒雁
                            法  官  周群翔
                            法  官  陳杰正
正本係照原本作成。
不得上訴。
中　　華　　民　　國　　109 　年　　4 　　月　　28　　日
　　　　　　　　　　　　　　書記官  林雅瑩